【裁判字號】    99,交抗,359
【裁判日期】    991001
【裁判案由】    聲明異議
【裁判全文】
臺灣高等法院高雄分院刑事裁定         99年度交抗字第359號
抗  告  人
即受處分人  甲○○
上列抗告人因違反道路交通管理處罰條例聲明異議案件，不服臺
灣高雄地方法院中華民國99年7 月29日裁定（99年度交聲字第12
92號），提起抗告，本院裁定如下：
    主  文
抗告駁回。
    理  由
一、抗告意旨略以：原裁定所引用之採證照片係靜止狀態，並不
    能證明其時速為何，且行政程序法第5 條規定行政行為之內
    容應明確，惟高速公路及快速道路交通管制規則第8 條第1
    項第3 款但書「小型車於不堵塞行車之狀況下，得以該路段
    容許之最高速限行駛於內側車道」之規定，其內容並不明確
    ，裁量範圍不確定，難道在超車道就要以時速110 公里之速
    度飆車，何況其駕駛行為並未造成交通阻塞或公共危險。原
    審未予詳查，逕予駁回其異議，尚有未恰，爰依法聲明異議
    ，請求撤銷原處分云云。
二、原處分意旨略以：異議人即受處分人甲○○於民國99年1 月
    14日7 時27分許，駕駛車牌號碼ZE-0726 號自小客車，行經
    國道一號高速公路北向第307.7 公里處時，以低於該路段最
    高速限每小時110 公里之90公里車速行駛於該路段內側車道
    ，經內政部警政署國道公路警察局第四警察隊逕行舉發，原
    處分機關遂以「行駛高速公路未依規定行駛車道者- 小型車
    未以規定之最高速度行駛」為由，依道路交通管理處罰條例
    第33條第1 項第3 款及第63條第1 項之規定，裁處受處分人
    罰鍰新臺幣（下同）3,000 元，並記違規點數1 點之處分在
    案。
三、按汽車行駛於高速公路、快速公路或設站管制之道路，不遵
    使用限制、禁止、行車管制及管理事項之管制規則而有未依
    規定行駛車道者，處汽車駕駛人3,000 元以上6,000 元以下
    罰鍰；汽車駕駛人有同條例第33條第1 項者，除依原條款處
    罰鍰外，各記違規點數1 點，道路交通管理處罰條例第33條
    第1 項及第63條第1 項第1 款分別定有明文。次按汽車行駛
    高速公路及快速公路，其車道之使用，除因交通事故及道路
    施工依臨時或可移動標誌指示或交通勤務警察指揮外，應依
    設置之交通標誌、標線或號誌之規定，無設置者，內側車道
    為超車道，但小型車於不堵塞行車之狀況下，得以該路段容
    許之最高速限行駛於內側車道；在交通壅塞時，小型車得不
    受上開情形之限制，高速公路及快速公路交通管制規則第8
    條第1 項第3 款、第2 項亦分別訂有明文。易言之，高速公
    路之內側車道為超車道，小型車除於「交通壅塞」或「不堵
    塞行車，以該路段容許之最高速限行駛」外，均不得任意佔
    用內側車道行駛，以確保高速公路之車流順暢，避免造成交
    通壅塞之情形。
四、經查：
(一)、受處分人於上開時間，駕駛車牌號碼ZE-0726 號自小客車行
    經國道一號高速公路北向第307.7 公里處附近路段時，以低
    於該路段最高速限每小時110 公里之90公里左右車速行駛於
    該路段之內側車道，為警拍照逕行舉發等情，為受處分人所
    不爭執，復有內政部警政署國道公路警察局99年2 月7 日公
    警局交字第Z00000000 號舉發違反道路交通管理事件通知單
    、交通部公路總局高雄區監理所99年4 月26日高監裁字第裁
    80-Z00000000號違反道路交通管理事件裁決書及違規舉證照
    片7 紙在卷可稽（原審卷第11-12 、22-28 頁），此部分事
    實，應可認定。
(二)、又觀諸國道公路警察局第四警察隊函復原審之舉發違規照片
    及蒐證光碟（原審卷第21-28頁）可知：
  1.原審裁定所載攝影鏡頭編號2 部分（即自受處分人行駛之對
    向車道往受處分人行駛之車道拍攝，其鏡頭右上方可看出受
    處分人行駛之車道實況）：顯示於99年1 月14日7 時27分12
    秒許，受處分人駕駛車牌號碼ZE-0726 號自小客車行駛於內
    側車道，此時，受處分人行駛之路段交通順暢、路況良好，
    前方未有車輛壅塞情形（見原審卷第27頁之監視翻拍照片）
    ；另攝影鏡頭於同日7 時27分18秒許，拍攝到受處分人仍行
    駛於內側車道，其前方仍無其他車輛，惟後方則已形成雍塞
    之情況，並造成行進間之多輛汽車緊隨在受處分人後方行駛
    之情形，中間車道則有一部藍色貨車與其平行，此時，受處
    分人後方車輛礙於受處分人佔用內側車道而無法超前行駛，
    而受處分人自車內後視鏡角度應可輕易瞭解後方來車已呈現
    壅塞，惟受處分人竟無視前方並未有車陣壅塞、回堵之情形
    ，仍不願變換至其他車道行駛，且其佔用內側車道之駕駛行
    為，確已造成內側車道後方來車壅塞之結果（原審卷第28頁
    之監視翻拍照片）。
  2.原審裁定所載攝影鏡頭編號3 部分（即自受處分人行駛之對
    向車道往受處分人行駛之車道拍攝，其鏡頭之左側可看出受
    處分人行駛之車道實況）：顯示於99年1 月14日7 時27分7
    秒許，受處分人駕駛上開車輛行駛於北向內側車道，前方並
    無其他車輛或壅塞之情形，後方則因受處分人佔用內側車道
    致形成壅塞回堵之情形，且緊跟在受處分人後方之一部藍色
    貨車，因受處分人不當佔用內側車道而靠右往中間車道偏移
    一半車身，欲超越行駛在其前方之受處分人所駕駛車輛，顯
    示受處分人佔用內側車道之駕駛行為，明顯影響到其他後方
    車輛之行駛無訛（原審卷第25頁照片左上方之監視翻拍照片
    ）；再由同日7 時27分11秒許之翻拍照片，顯示受處分人駕
    駛上開車輛仍行駛於內側車道，跟隨其後方之藍色貨車已自
    右變換車道超前行駛，受處分人應知悉其佔用內側車道之行
    為已妨礙到後方車輛之行駛，並迫使該部藍色貨車駕駛者變
    換到其他車道往前行駛，惟受處人仍未改變其佔用內側車道
    之駕駛行為，更無視後方內車道已形成車陣回堵，依然佔用
    內側車道行駛（原審卷第26頁照片左上方之監視翻拍照片）
    。
  3.原裁定所載攝影鏡頭編號1 部分（即自受處分人行駛之車道
    前方直接往受處分人行駛之車道拍攝，其鏡頭正前方即可看
    出受處分人行駛之實況）：顯示於99年1 月14日7 時27分10
    秒許，受處分人駕駛上開車輛行駛於北向內側車道，前方並
    無其他車輛或車陣回堵之情形，後方則緊隨多輛自小客車，
    時速為每小時97公里，中間車道則有一藍色貨車與其平行前
    進，且中間車道之車陣較內側車道為長，另在受處分人右前
    方外側車道則有一輛大貨車（或聯結車），足見因內側車道
    遭被告佔用，使道後方車輛產生壅塞，導致其他車輛無法自
    內側車道超前行駛，並連帶使後方車輛因前方壅塞（因受處
    分人不當佔用內側車道無法超前）而形成車陣，復造成中間
    車道亦因而形成車陣（原審卷第22頁之監視翻拍照片）；另
    同日7 時27分13秒許，受處分人駕駛上開車輛仍行駛於北向
    內側車道，前方並無其他車輛或壅塞之情形，後方則緊跟其
    他自小客車，並沿續上述車陣，時速為每小時92公里，中間
    車道之藍色貨車則略超前受處分人駕駛之自小客車，受處分
    人仍未變換至其他車道閃避或禮讓其他內側車道之車輛超車
    （原審卷第23頁之監視翻拍照片）。
  4.依上所述，可知受處分人行經該路段內側車道，路況正常，
    且前方車流量順暢，並無發生交通事故或交通壅塞之情，佐
    以受處分人並無超車之舉，此時受處分人得以該路段容許之
    最高速限（時速110 公里）行駛於內側車道或變換至中、外
    車道行駛，避免防礙其他車輛之通行及造成交通壅塞、回堵
    ，然受處分人竟捨此不為，無視當時其前方車流量順暢，且
    其又非處於超車之狀況，在未提高行車速度之情況下（速限
    110 公里），繼續以時速約90公里之速度佔用內側車道行駛
    ，造成其後方車輛壅塞及回堵，至為灼然。
(三)、又內政部警政署為推動高速公路「慢速小型車應行外側車道
    」及「內側車道為超車車道與小行車最高速限行駛車道」等
    路權觀念，於高速公路中央分隔帶沿線設置有警告性質之「
    內側車道為超車道」、「其他車種最高速限每小時110 公里
    ，最低速限每小時60公里」、「時速低於80公里，應行駛外
    側車道」之告示牌、標誌、宣導標語，用以提供車輛駕駛人
    有關道路路況之警告、禁制、指示等資訊，以導正用路人對
    於高速公路車道路權之正確使用觀念。依告示牌、標誌所示
    ，係規定內側車道為超車道，至行駛於高速公路時，最低速
    限固為每小時60公里，然若時速低於80公里而為慢速小型車
    時，應行駛於外側車道，非謂內側車道之最低速限即為80公
    里，此與受處分人在其前方未壅塞及非超車情形下行駛於內
    側車道，致其後方來車堵塞行車之狀況下，不以該路段容許
    之最高速限（時速110 公里）行駛於內側車道，而不當佔用
    內側車道行駛之情截然有別，二者不能混為一談，受處分人
    據此認其未低於最低速限80公里而無違規情節云云，容有誤
    會。
(四)、再按對於人民違反行政法上義務之行為處以裁罰性之行政處
    分，涉及人民權利之限制，其處罰之構成要件及法律效果，
    應由法律定之，以命令為之者，應有法律明確授權，始符合
    憲法第23條法律保留原則之意旨（司法院大法官釋字第394
    號、第402 號、第619 號解釋參照）。又按行政程序法所稱
    法規命令，係指行政機關基於法律授權，對多數不特定人民
    就一般事項所作抽象之對外發生法律效果之規定；法規命令
    之內容應明列其法律授權之依據，並不得逾越法律授權之範
    圍與立法精神；法規命令之發布，應刊登政府公報或新聞紙
    ，行政程序法第150 條、第157 條第3 項分別定有明文。本
    件有關道路交通管理處罰條例第33條第1 項所指「管制規則
    」之意義，因涉及裁罰性法律構成要件，依上開大法官解釋
    意旨及法律規定，得以法律或法律授權之命令予以規範，如
    以法規命令定之者，並應予發布。查道路交通管理處罰條例
    第33條第6 項規定：「第1 項之管制規則，由交通部會同內
    政部定之」，高速公路及快速公路交通管制規則第1 條復規
    定：「本規則依道路交通管理處罰條例第33條第6 項規定訂
    定之」，又本件有關之高速公路及快速公路交通管制規則第
    8 條業經主管機關交通部、內政部於98年3 月10日以交通部
    交路字第0980085006號令、內政部台內警字第0980870297號
    令會銜修正發布，是高速公路及快速公路交通管制規則第8
    條乃係依據道路交通管理處罰條例第33條第6 項之授權所定
    ，且符合上開法律授權之意旨與範圍，內具體、明確，復與
    法律保留原則並無違背。是受處分人以高速公路及快速公路
    交通管制規則第8 條之規定有違法律明確性原則，且上開規
    則欠缺法律授權依據、內容有欠明瞭及違背法律保留原則云
    云，均無可採。
五、綜上所述，受處分人在其前方車流量未壅塞且非超車情況下
    ，行駛於國道高速公路內側車道，致後方來車堵塞，仍不以
    該路段容許之最高速限（時速110 公里）行駛，亦即其駕駛
    小型車於高速公路行駛未依規定行駛車道之違規行為，事證
    明確。原處分機關依道路交通管理處罰條例第33條第1 項第
    3 款、第63條第1 項、違反道路交通管理事件統一裁罰基準
    及處理細則等規定，裁處受處分人罰鍰3,000 元，並記違規
    點數1 點，並無違誤。從而，原審裁定駁回受處分人之異議
    ，依法並無不當，抗告人即受處分人之抗告為無理由，應予
    駁回。
六、據上論結，應依道路交通案件處理辦法第26條、刑事訴訟法
    第412 條，裁定如主文。
中    華    民    國    99    年    10    月    1     日
                  刑事第三庭    審判長法  官   莊崑山
                                      法  官   莊松泉
                                      法  官   唐照明
以上正本證明與原本無異。
不得再抗告。
中    華    民    國    99    年    10    月    1     日
                                      書記官   黃琳群

司法院資訊處製作；財團法人民間司法改革基金會備份。
